臺灣臺北地方法院刑事判決              100年度訴字第673號
公  訴  人  臺灣臺北地方法院檢察署檢察官
被      告  魏誌毅
上列被告因偽造文書等案件，經檢察官提起公訴（一百年度偵字
第一○○四九號），嗣於本院準備程序進行中，被告就被訴事實
均為有罪之陳述，經本院合議庭裁定由受命法官獨任進行簡式審
判程序，本院判決如下：
    主    文
魏誌毅共同意圖為自己不法之所有，以詐術使人將本人之物交付
，未遂，處有期徒刑陸月，扣案如附表一所示之物均沒收；又共
同偽造公文書，足以生損害於公眾及他人，處有期徒刑壹年貳月
，扣案如附表二所示偽造之物均沒收。應執行有期徒刑壹年肆月
，扣案之如附表一、附表二所示之物均沒收。
    犯罪事實
一、魏誌毅明知周建銘為成年詐欺集團所屬成員，且其所為係屬
    詐欺犯罪，竟與周建銘、真實姓名、年籍均不詳，綽號「優
    優」之成年男子（起訴書誤載為綽號「有游」之成年男子）
    、真實姓名、年籍均不詳，自稱「臺北市警察局反詐騙專線
    人員」之成年男子、真實姓名、年籍均不詳，自稱「地檢署
    監管處人員」之成年男子、真實姓名、年籍均不詳，自稱「
    電信局人員」之成年女子及其他詐欺集團所屬成年成員共同
    基於意圖為自己不法之所有、假冒公務員僭行職權、行使偽
    造特種文書及偽造公文書之犯意聯絡及行為分擔，而為下列
    行為：
（一）周建銘於一百年五月五日上午十一時許，駕駛已調換車牌
      號碼為九四八五—Ｄ五號（原車牌號碼不詳）之福特銀色
      自小客車，搭載魏誌毅及真實姓名、年籍均不詳，綽號「
      優優」之成年男子，前往位在臺北市○○區○○路三段二
      二○號二樓之臺北市文山區戶政事務所後，由前開綽號「
      優優」之成年男子陪同魏誌毅拍攝魏誌毅證件用照片後，
      前開綽號「優優」之成年男子，旋在上開自小客車副駕駛
      座，將上開魏誌毅之證件用照片黏貼在「臺灣省法務部行
      政執行署監管科書記官張成漢」識別證上照片欄內，而偽
      造完成「張成漢」名義之臺灣省法務部行政執行署監管科
      書記官張成漢識別證一張，足以生損害於法務部行政執行
      署對於員工管理之正確性及張成漢。
（二）於一百年五月五日上午十一時十五分許，在不詳地點，上
      開真實姓名、年籍均不詳，自稱「電信局人員」之成年女
      子，撥打林月櫻住家電話號碼，向林月櫻佯稱：林月櫻積
      欠一筆電話費新臺幣（下同）一萬六千五百元等語；林月
      櫻於通話中發覺有異，旋即另以行動電話報警處理，並在
      臺北市政府警察局文山第一分局木新派出所員警指示下，
      以電話向該自稱「電信局人員」之成年女子佯稱：伊郵局
      還有存款，不會欠電話費等語；該自稱「電信局人員」之
      成年女子旋即以電話向林月櫻佯稱：該電話號碼是一月六
      日，在三重申請的，林月櫻的身分證件可能遭人盜用，要
      幫林月櫻轉接臺北市警察局反詐騙專線人員，查詢該電話
      是否被冒用，如果被冒用，林月櫻就可以不用繳電話費等
      語；復由前開真實姓名、年籍均不詳，自稱「臺北市警察
      局反詐騙專線人員」之成年男子假冒「臺北市政府警察局
      反詐騙專線人員」之名義，僭越其職權，以電話向林月櫻
      佯稱：林月櫻身分被冒用，涉嫌臺中、彰化詐騙集團洗錢
      案件，要凍結林月櫻的帳戶，林月櫻要馬上去開戶郵局（
      木柵郵局）提領五十九萬五千六百元，其會請地檢署監管
      處打行動電話給林月櫻等語；再由前揭真實姓名、年籍均
      不詳，自稱「地檢署監管處人員」之成年男子假冒「地檢
      署監管處人員」之名義，僭越其職權，撥打林月櫻行動電
      話號碼，向林月櫻佯稱：林月櫻家中電話及行動電話都不
      能掛掉，並應攜帶行動電話至木柵郵局提領五十九萬五千
      六百元，提領後再告訴其已經領到錢等語；林月櫻在臺北
      市政府警察局文山第一分局木新派出所員警指示下，旋前
      往位在臺北市○○區○○路三段二七號之中華郵政股份有
      限公司木柵郵局內，佯裝依前揭自稱「地檢署監管處人員
      」之成年男子之指示提領款項，並以行動電話向前揭自稱
      「地檢署監管處人員」之成年男子佯稱：伊已經提領現金
      五十九萬五千六百元，是在第四號櫃檯提領，承辦人為張
      如雲等語後，前揭自稱「地檢署監管處人員」之成年男子
      ，因誤認林月櫻業已受騙，旋即僭越其職權，以電話向林
      月櫻佯稱：林月櫻不能掛斷行動電話，應返家等待，地檢
      署監管處人員張成漢會至林月櫻住處拿該現金，地檢署會
      保管該現金，並開立收據給林月櫻，案子結束後，就會將
      現金還給林月櫻等語，另以電話通知前開綽號「優優」之
      成年男子並傳真該詐欺集團成年成員於不詳時間，在不詳
      地點，以不詳方式，偽造「台北地方法院地檢署監管科」
      公文｛其上填載一百年度存字第六八一號、案號（件）為
      「一百年度金字第○○二一五八二號八七五一六案件」、
      申請日期為「一百年五月五日」、存提原因及事實為「依
      台灣台北地方法院一百年度金字第○○二一五八二號刑事
      裁定」、股別為「（辛）股」、提存物收取人姓名或名稱
      為「林月櫻」、林月櫻個人年籍資料、提存所名稱為「台
      北地檢署公證處」、存提物之名稱種類數量〔有價證卷（
      應為有價證券之誤寫）應記載號碼〕為「郵局帳戶資金伍
      拾玖萬伍仟陸佰元整」、「臺灣台北地方法院主任檢察官
      ：鄭信宏」等字語｝及「台北地方法院公證申請書」公文
      〔其上填載一百年度金字第四八一號、案號（件）為「一
      百年度金字第○○二一五八二號八七五一六案件」、申請
      公證日期為「一百年五月五日」、公證之名稱種類數量為
      「林月櫻：三年之內名下持有之所有銀行帳戶資金」、股
      別為「（辛）股」、「臺灣台北地方法院主任檢察官：鄭
      信宏」等字語〕各一紙予前開綽號「優優」成年男子；前
      開綽號「優優」成年男子在位在臺北市文山區某處之統一
      超商股份有限公司某門市內收受上開傳真，並將該等傳真
      影印各一份後，旋即在臺北市文山區某處，持前開詐欺集
      團成年成員於一百年五月五日上午六時許前某時許，在不
      詳地點，以不詳方式，偽造並交付予前開綽號「優優」之
      成年男子之偽造「臺灣臺北地方法院印」公印一枚接續蓋
      印在上開「台北地方法院地檢署監管科」公文影本及「台
      北地方法院公證申請書」公文影本上，而偽造相同內容，
      其上並有蓋用「臺灣臺北地方法院印」公印文之公文書各
      一紙備用，足以生損害於臺灣臺北地方法院、臺灣臺北地
      方法院檢察署對外行使公文書之正確性、司法公信力及鄭
      信宏後，另指示魏誌毅換穿如附表一編號一所示白色襯衫
      ，並攜帶其所交付如附表一編號二所示行動電話一具（內
      裝有行動電話門號0000000000號ＳＩＭ卡一張
      ）、如附表一編號三所示偽造之「臺灣省法務部行政執行
      署監管科書記官張成漢」識別證一張及如附表一編號四所
      示黑色公事包一個（內有如附表二編號一所示偽造之「台
      北地方法院地檢署監管科」公文一紙、如附表二編號二所
      示偽造之「台北地方法院公證申請書」公文一紙、如附表
      一編號五所示牛皮紙信封袋二個、如附表一編號六所示塑
      膠文件夾一個），前往前揭自稱「地檢署監管處人員」之
      成年男子與林月櫻相約會面之林月櫻位在臺北市○○區○
      ○街一七巷四○號四樓住處，欲向林月櫻收取款項，惟魏
      誌毅至臺北市○○區○○街一七巷四○號二樓時，因耳聞
      狗叫聲害怕而下樓，前揭自稱「地檢署監管處人員」之成
      年男子旋以電話向林月櫻佯稱：地檢署監管處人員張成漢
      找不到林月櫻住家地址，林月櫻應至景文高中前等待張成
      漢等語，再以電話通知前開綽號「優優」之成年男子轉告
      魏誌毅前往雙方另行約定之臺北市景文高級中學門口前與
      林月櫻會面，並陪同林月櫻返家收取現金五十九萬五千六
      百元。
（三）嗣於一百年五月五日下午二時許，林月櫻依前揭自稱「地
      檢署監管處人員」之成年男子指示，前往位在臺北市○○
      區○○路一二七號之臺北市景文高級中學門口前等候地檢
      署監管處書記官張成漢時，魏誌毅亦前往該處，依該詐欺
      集團成員電話指示，假冒臺灣臺北地方法院地檢署監管科
      書記官，僭越其職權，先出示上開如附表一編號二所示偽
      造之臺灣省法務部行政執行署監管科書記官張成漢識別證
      予林月櫻而行使之，足以生損害於法務部行政執行署對於
      員工管理之正確性、張成漢及林月櫻；復陪同林月櫻返家
      收取款項，惟於同日下午二時三十分許，魏誌毅與林月櫻
      行經臺北市○○區○○街二段一二二巷一號前，魏誌毅為
      埋伏該處之員警當場查獲，始未得逞，並當場扣得上開如
      附表一編號一所示白色襯衫、如附表一編號二所示行動電
      話一具（內裝有行動電話門號0000000000號Ｓ
      ＩＭ卡一張）、如附表一編號三所示偽造之「臺灣省法務
      部行政執行署監管科書記官張成漢」識別證一張（含黏貼
      其上之魏誌毅照片一幀）及如附表一編號四所示黑色公事
      包一個（內有如附表二編號一所示偽造之「台北地方法院
      地檢署監管科」公文一紙、如附表二編號二所示偽造之「
      台北地方法院公證申請書」公文一紙、如附表一編號五所
      示牛皮紙信封袋二個、如附表一編號六所示塑膠文件夾一
      個），始查悉上情。
二、案經林月櫻訴由臺北市政府警察局文山第一分局報請臺灣臺
    北地方法院檢察署檢察官偵查起訴。
    理    由
一、前揭事實，業據被告魏誌毅於警詢、偵查及本院審理時坦承
    不諱，核與告訴人林月櫻於警詢及偵查中指訴情節相符，復
    經共同被告周建銘於本院聲羈庭時供述屬實，並有臺灣大哥
    大資料查詢（即行動電話門號0000000000號雙向
    通聯紀錄）一份附卷可參，且有白色襯衫一件、行動電話一
    具（內裝有行動電話門號0000000000號ＳＩＭ卡
    一張）、偽造之「臺灣省法務部行政執行署監管科書記官張
    成漢」識別證一張（含黏貼其上之被告魏誌毅照片一幀）、
    偽造之「台北地方法院地檢署監管科」公文一紙、偽造之「
    台北地方法院公證申請書」公文一紙、牛皮紙信封袋二個、
    塑膠文件夾一個及黑色公事包一個扣案可稽，足認被告任意
    性自白與事實相符，應堪採信。
二、論罪科刑部分：
（一）按刑法所謂公印，係指公署或公務員職務上所使用之印信
      而言，又所謂公印或公印文，係專指表示公署或公務員資
      格之印信而言，即俗稱大印與小官印及其印文，最高法院
      二十二年上字第一九○四號、六十九年臺上字第六九三號
      分別著有判例意旨可資參照。次按公印之形式凡符合印信
      條例規定之要件而製頒，無論為印、關防、職章、圖記，
      如足以表示其為公務主體之同一性者，均屬之，最高法院
      八十九年度臺上字第三一五五號著有判決意旨可參。從而
      不符印信條例規定或不足以表示公署或公務員之資格之印
      文，即不得謂之公印文，僅為普通印文。又按刑法第二百
      十八條所稱之公印，係指印信條例第二條所規定之印信，
      亦即表示公務機關或機關長官資格及其職務之公印而言，
      俗稱大印與小官章者屬之。再按公文書係指公務員職務上
      製作之文書，刑法第十條第三項定有明文；而刑法上偽造
      文書罪，係著重於保護公共信用之法益，即使該偽造文書
      所載名義制作人實無其人，而社會上一般人仍有誤信其為
      真正文書之危險，仍難阻卻犯罪之成立，最高法院五十四
      年臺上字第一四○四號著有判例意旨可資參照。從而若由
      形式上觀察文書之製作人為公務員，且文書之內容係就公
      務員職務上之事項所製作，即使該偽造之公文書上所載製
      作名義機關不存在，或該文書所載之內容並非該管公務員
      職務上所管轄，惟社會上一般人無法辨識而仍有誤信其為
      真正之危險時，仍難謂其非公文書。查本案偽造之「臺灣
      臺北地方法院印」一枚，為表示臺灣臺北地方法院之印信
      ，自屬公印。又本案偽造之「台北地方法院地檢署監管科
      」公文一紙及偽造之「台北地方法院公證申請書」公文一
      紙，形式上均已分別表明係臺灣臺北地方法院檢察署及臺
      灣臺北地方法院之現有司法機關所出具，其等內容又均係
      關於刑事案件之偵辦情形，自均有表彰該公署公務員本於
      職務而製作之意，縱臺灣臺北地方法院檢察署內部並無「
      監管科」之單位，所蓋公印文亦有誤，惟其上蓋有機關印
      信，表示公務機關之資格及其職務之印文，依前揭說明，
      仍均屬公文書；而偽造之「臺灣省法務部行政執行署監管
      科書記官張成漢」識別證屬關於品行、能力、服務等相類
      證書之一種，為刑法第二百十二條之特種文書。本案被告
      與其所屬詐欺集團其他成年成員分別假冒電信局人員、臺
      北市警察局反詐騙專線人員、地檢署監管處人員及法務部
      行政執行署監管科書記官張成漢，僭越其職權，持上開偽
      造之「臺灣省法務部行政執行署監管科書記官張成漢」識
      別證向告訴人行騙，足以生損害於法務部行政執行署對於
      員工管理之正確性、張成漢及林月櫻；又被告及其所屬詐
      欺集團成員偽造「台北地方法院地檢署監管科」及「台北
      地方法院公證申請書」公文各一紙，足以生損害於臺灣臺
      北地方法院、臺灣臺北地方法院檢察署對外行使公文書之
      正確性、司法公信力及鄭信宏。核被告所為，係犯刑法第
      一百五十八條第一項之假冒公務員僭行職權罪、同法第二
      百十一條之偽造公文書罪、同法第二百十六條、第二百十
      二條之行使偽造特種文書罪及同法第三百三十九第三項、
      第一項之詐欺取財未遂罪。
（二）被告偽造公印、公印文之行為，為其偽造公文書之階段行
      為；而其偽造特種文書後復持以行使，其偽造特種文書之
      低度行為復為其行使偽造特種文書之高度行為所吸收，均
      不另論罪。
（三）被告先後偽造如附表二編號一、二所示公文書，係於密切
      接近之時、地，以相同手法反覆為之，應認該行為之獨立
      性極為薄弱，依一般健全之社會通念，難以強行分開，應
      視為數個舉動之接續施行，合為包括之一行為予以評價，
      均屬接續犯。
（四）查依告訴人所述被害情節，被告及其所屬詐欺集團成員應
      有多人，且分工細密，惟自最初該詐欺集團成員行騙開始
      ，至最後被告持偽造之特種文書向告訴人行騙為止，該詐
      欺集團各成員雖有不同階段之分工，被告所屬該詐欺集團
      各成員間對於告訴人所為前後各階段之行為應分別評價為
      一罪方符合刑罰公平原則，如予數罪併罰，反有過度處罰
      之虞（最高法院九十七年度臺上字第一八八○號判決要旨
      參照），故被告假冒公務員僭越職權，持偽造之特種文書
      向告訴人詐欺取財未遂之犯行，為一行為同時觸犯數罪名
      之想像競合犯，應依刑法第五十五條之規定，從一重依詐
      欺取財未遂罪處斷。
（五）被告與共同被告周建銘、前開綽號「優優」之成年男子、
      前開假冒「臺北市警察局反詐騙專線人員」、「地檢署監
      管處人員」之成年男子、前開自稱「電信局人員」之成年
      女子及其他詐欺集團所屬成年成員間，就上開犯行，分別
      有犯意聯絡及行為分擔，應分別論以共同正犯。
（六）又被告所犯前開詐欺取財未遂及偽造公文書二罪，犯意各
      別，行為不同，應分論併罰。
（七）被告雖已著手於詐欺取財行為之實施，惟告訴人並未因而
      陷於錯誤，進而交付被告款項，其犯罪尚屬未遂，為未遂
      犯，應依刑法第二十五條第二項之規定減輕其刑。
（八）爰分別審酌被告前無前科，有臺灣高等法院被告前案紀錄
      表一份在卷可稽，素行尚佳，正值青壯盛年，不思以正途
      賺取生活所需，明知現今社會詐騙集團橫行，其恣意詐騙
      行為往往對於被害人之財產及社會秩序產生重大侵害，竟
      僅因貪圖報酬利益，即加入詐騙集團共同參與詐騙犯行，
      以牟不法利益，嚴重傷害人民對偵查、司法機關之信賴，
      惡性非輕，本應予以嚴懲，惟考量被告非詐欺集團主謀份
      子，且犯罪後坦承犯行，態度良好，兼衡其犯罪之目的、
      情節、犯罪手段、智識程度及犯罪所生損害等一切情狀，
      分別量處如主文所示之刑，並定其應執行之刑。
三、沒收部分：
（一）未扣案如附表二編號三所示偽造之「臺灣臺北地方法院印
      」公印一枚，因確實存在，且無證據證明已經滅失，依刑
      法第二百十九條之規定，不論屬於犯人與否，應宣告沒收
      ；又扣案如附表一編號一、二、三、四所示之物及如附表
      二編號一、二所示偽造之公文書，均屬被告或共犯所有，
      供本件犯罪所用之物，而扣案如附表一編號五、六所示之
      物，均為被告及共犯所有，預備供本件詐欺犯罪所用之物
      ，業據被告於警詢時供明在卷，爰均依刑法第三十八第一
      項第二款之規定宣告沒收。
（二）至於如附表二編號一、二所示之偽造之公文書上偽造之「
      臺灣臺北地方法院印」公印文各一枚，本應依刑法第二百
      十九條之規定宣告沒收，然該如附表二編號一、二所示之
      偽造之公文書既經宣告沒收，其上偽造之公印文即無庸再
      為沒收之諭知；而如附表一編號三所示偽造之「臺灣省法
      務部行政執行署監管科書記官張成漢」識別證一張上黏貼
      之被告照片一幀，亦因該偽造之偽造之「臺灣省法務部行
      政執行署監管科書記官張成漢」識別證一張業經宣告沒收
      ，而不另為沒收之諭知。
據上論斷，應依刑事訴訟法第二百七十三條之一第一項、第二百
九十九條第一項前段，刑法第二十八條、第一百五十八條第一項
、第二百十一條、第二百十六條、第二百十二條、第三百三十九
條第三項、第一項、第五十五條、第二十五條第一項、第二項、
第五十一條第五款、第九款、第十款、第三十八條第一項第二款
、第二百十九條，刑法施行法第一條之一第一項、第二項前段，
判決如主文。
本案經檢察官吳宇青到庭執行職務
中    華    民    國   100    年    7     月    15    日
                          臺灣臺北地方法院刑事第六庭
                              法      官  雷淑雯
以上正本證明與原本無異。
如不服本判決，應於收受送達後十日內向本院提出上訴書狀，並
應敘述具體理由；其未敘述上訴理由者，應於上訴期間屆滿後二
十日內向本院補提理由書（均須按他造當事人之人數附繕本）「
切勿逕送上級法院」。告訴人或被害人如對於本判決不服者，應
具備理由請求檢察官上訴，其上訴期間之計算係以檢察官收受判
決正本之日期為準。
                              書  記  官  蕭君卉
中    華    民    國   100    年    7     月    15    日
附錄本案論罪科刑法條全文：
中華民國刑法第一百五十八條：
冒充公務員而行使其職權者，處三年以下有期徒刑、拘役或五百
元以下罰金。
冒充外國公務員而行使其職權者，亦同。
中華民國刑法第二百十一條：
偽造、變造公文書，足以生損害於公眾或他人者，處一年以上七
年以下有期徒刑。
中華民國刑法第二百十六條：
行使第二百十條至第二百十五條之文書者，依偽造、變造文書或
登載不實事項或使登載不實事項之規定處斷。
中華民國刑法第二百十二條：
偽造、變造護照、旅券、免許證、特許證及關於品行、能力服務
或其他相類之證書、介紹書，足以生損害於公眾或他人者，處一
年以下有期徒刑、拘役或三百元以下罰金。
中華民國刑法第三百三十九條：
意圖為自己或第三人不法之所有，以詐術使人將本人或第三人之
物交付者，處五年以下有期徒刑、拘役或科或併科一千元以下罰
金。
以前項方法得財產上不法之利益或使第三人得之者，亦同。
前二項之未遂犯罰之。
附表一：
┌──┬─────────────────┬─────┐
│編號│應      沒      收      之      物│備      註│
├──┼─────────────────┼─────┤
│ 一 │白色襯衫一件                      │一百年度紅│
├──┼─────────────────┤字第四七一│
│ 二 │內裝有行動電話門號00000000│號        │
│    │四七號ＳＩＭ卡一張之行動電話一具（│          │
│    │序號為00000000000000│          │
│    │○號）                            │          │
├──┼─────────────────┤          │
│ 三 │偽造之「臺灣省法務部行政執行署監管│          │
│    │科書記官張成漢」識別證一張（含黏貼│          │
│    │其上之被告照片一幀）              │          │
├──┼─────────────────┤          │
│ 四 │黑色公事包一個                    │          │
├──┼─────────────────┤          │
│ 五 │牛皮紙信封袋二個                  │          │
├──┼─────────────────┤          │
│ 六 │塑膠文件夾一個                    │          │
└──┴─────────────────┴─────┘
附表二：
┌──┬─────────────────┬─────┐
│編號│應      沒      收      之      物│備      註│
├──┼─────────────────┼─────┤
│ 一 │偽造之「台北地方法院地檢署監管科」│一百年度紅│
│    │公文一紙                          │字第四七一│
├──┼─────────────────┤號        │
│ 二 │偽造之「台北地方法院公證申請書」公│          │
│    │文一紙                            │          │
├──┼─────────────────┼─────┤
│ 三 │偽造之「臺灣臺北地方法院印」公印一│未扣案    │
│    │枚                                │          │
└──┴─────────────────┴─────┘